臺灣高等法院民事裁定　　　　　　　　　94年度再易字第51號
再審 原告　 聯邦商業銀行股份有限公司
法定代理人　黃春鐘
訴訟代理人　張致平
再審 被告 　甲○○
　　　　　　　　　　　　樓
上列當事人間返還消費借貸款事件，再審原告對於中華民國94年
3月1日本院92年度上易字第1036號確定判決，提起再審之訴，本
院裁定如下：
    主  文
再審之訴駁回。
再審訴訟費用，由再審原告負擔。
    理  由
一、對確定判決提起再審之訴，應以有民事訴訟法第496條第1項
    所列各款情形之1者為限。此等事由，即為同條第501條第1
    項第4款之再審理由，必須於訴狀中表明之，其必備之程式
    ，始無欠缺，否則其訴即屬不合法；法院毋庸裁定命其補正
    ，逕行駁回之。茲所謂表明再審理由，必須敘明確定判決有
    何合於法定再審事由之具體情事而言，倘僅泛言有何條款之
    再審事由，而無具體情形者，仍難謂已合法表明再審理由（
    最高法院61年度台再字第137號、70年度台再字第35號判例
    參照）。
二、本件再審原告提起再審之訴，係以：本件所應審究者為連帶
    保證人所負之保證責任雖因債權人拋棄為其債權所擔保之共
    同抵押權，而免除部分保證責任，嗣後債權人就主債務人其
    餘之抵押物拍賣雖未完全受償，但拍得價金超過保證人所負
    之保證責任時，主債務人之責任於受償金額之範圍內，因已
    消滅: 但保證人之責任是否一併消滅，非無疑義。確定判決
    僅以「上訴人 (即再審被告)就主債務人魏美玉尚未清償部
    分，如亦應負連帶給付之責，即係上訴人與主債務人魏美玉
    應連帶給付之金額相同，則前開所述，上訴人依民法第751
    條規定，免除保證責任金額1,448,568元將失其意義，亦使
    民法751條之規定形同具文。是被上訴人上開所辯，即無足
    採。」等語。洵屬誤會，茲分述如次:
  (一)按保證債務之所謂連帶，係指保證人與主債務人負同一債務
    ，對於債權人各負全部給付之責任者而言，此就民法第272
    條第1項規定連帶債務之文義參照觀之甚明（最高法院45年
    台上字第1426號判例參照）。
  (二)次按連帶債務之債權人，得對於債務人中之一人或數人或其
    全體，同時或先後請求全部或一部之給付。連帶債務未全部
    履行前，全體債務人仍負連帶責任。民法第273條定有明文
    ，又債務關係如於設定擔保物權而外並有保證人者，該主債
    務人不清償其債務時，依原則固應先儘擔保物拍賣充償，惟
    當事人問如有特別約定，仍從其特約（最高法院19年上字第
    330號判例參照）。查本件當事人間所立借款契約第10條約
    定: 「乙方 (即再審原告)無須先就擔保物受償，得逕向保
    證人求償」。職是，再審被告即保證人不得對於再審原告即
    債權人主張先訴抗辯權，亦不得主張儘須先就擔保物求償。
  (三)綜之，再審原告並不因對於主債務人魏美玉另有抵押權之設
    定，而不得先對於連帶保證人即再審被告請求償還債務。與
    一般連帶債務而不同者，僅為其對於債權人所負之責任範圍
    並不相同。換言之，再審原告原得先向再審被告求償後，再
    就不足之部分對於主債務人魏美玉之擔保物行使抵押權。若
    確定判決之見解可採，無異使再審原告因利用簡便迅速之非
    訟程序儘先就抵押物取償而受到不測，並使再審被告免除超
    過民法751條所定責任之不當利益，其不合理處益增明瞭，
    已明顯違背上引最高法院45年台上字第1426號判例暨民法第
    273條之規定。
  (四)再審原告拋棄為其債權所擔保之共同抵押權，而免除再審被
    告部分保證責任，嗣後債權人就主債務人其餘之抵押物拍賣
    ，雖未完全受償，但賣得價金超過保證人所負之保證責任時
    ，保證人之責任並未消滅，係適用民法273條第2項之結果，
    確定判決所謂: 「使民法751條之規定形同具文」云云，更
    屬誤會。茲再分述如次:
    1. 依民法第751條規定，債權人對於保證人固負有保存擔保
       物權之不真正義務，其規範目的無非是因債權人拋棄為
       其債權所擔保之物權時，為保證人所不容置啄，為避免
       影響保證人向債權人為清償後，依民法第749條之清償承
       受權，特於債權人所拋棄權利之範圍之限度內，免除保
       證人之責任。
    2.經查，再審被告之保證責任，已因再審原告拋棄為其債權
      所擔保之共同抵押權，而部分免除之，再審被告就其餘債
      務仍應與主債務人連帶負責，嗣後再審原告就主債務人其
      餘之抵押物拍賣後，主債務仍未因一部清償而消滅，依民
      法273條第2項規定，全體債務人仍須負連帶責任。
    3.退步言之，縱本件不得適用民法第273條第2項規定，但亦
      應類推適用同法第323條第2款之規定。茲分述如次:
      (1)按對於一人負擔數宗債務而其給付之種類相同者，如清
        償人所提出之給付，不足清償全部債額時，固可直接適
        用民法第321至323抵充之相關規定，由此規範設計可以
        知係優先維護債權人之利益。
      (2)又對於一人雖僅負擔一宗債務，但因其中一部分債務與
        其他債務人連帶負責時，如主債務人所提出之給付，不
        足清償全部債額時，所消滅之債務是否為連帶債務之部
        分，法律雖未明文規定，惟探求抵充之規範目的係優先
        維護債權人之利益，自不得厚此薄彼而發生規範秩序的
        內部衝突與矛盾，就此法律漏洞，應依民法第1條之法
        理暨平等原則，而應類推適用民法抵充之相關規定。
      (3)查本件再審原告拍賣抵押物受償時，並未行使指定抵充
        權。故次應類推適用民法第323條之法定抵充規定，而
        依同條第2款規定: 「債務均已屆清償期或均未屆清償
        期者，以債務之擔保最少者，儘先抵充…」。因此，此
        時所先消滅者為非屬連帶債務之部分，故再審被告之連
        帶保證責任仍末消滅。
    綜上所述，確定判決係適用法規顯有錯誤，且再審原告並已
    遵守提起再審之訴之不變期間，此有送達證書可稽，為此依
    民事訴訟法第496條第1項第1款之規定，提起再審之訴，求
    為廢棄前開確定判決，駁回再審被告之訴。
三、查主債務人魏美玉提供之擔保物為土地及房屋，再審原告於
    88年2月間核貸時，房屋評估值新台幣（下同）1,448,568元
    ，再審原告乃與土地據以核貸2,630,000元予魏美玉，而設
    定本金最高限額3,160,000元抵押權。88年5月14日再審原告
    出具同意書，同意拆除上開供擔保之房屋，為再審原告所不
    爭執。確定判決以核貸時，房屋評估現值時間與同意拆除時
    間相近。而魏美玉迄91年6月5日，尚欠再審原告2,604,250
    元本息。再審原告既同意拆除上開供擔保之房屋，即係同意
    拋棄該部分擔保物權，連帶保證人之再審被告於1,448,568
    元範圍內免除其保證責任，應僅就1,155,682元本息（2,604
    ,250 －1,448,568＝1,155,682）負其保證責任，此為民法
    第751條所明定。而再審原告就供擔保之土地，於拍賣後受
    償1,518,321元，再審被告於此範圍同免責任。依上開說明
    ，確定判決適用上開法條之規定，無何積極的適用法規不當
    或消極的不適用法規之情形。再審原告基於連帶債務之連帶
    責任，主張再審被告對於該供擔保房屋之拆除，不能享受保
    證債務之免除云云，顯無視民法第751條之規定，且其既同
    意拋棄部分擔保物權於先，卻不願承擔不利益於後，顯違誠
    信原則且有失公平正義。
四、依上說明，確定判決並無何違反民事訴訟法第496條第1項第
    1款之情事，難認再審原告所為再審之訴為合法，爰裁定如
    主文。
中　　華　　民　　國　　94　　年　　5 　　月　　13　　日
                  民事第八庭審判長法　官 李瓊蔭
　　　　　　　　　　　      　　　法　官 陳邦豪
　　　　　　　　　　　      　　　法　官 游明仁
正本係照原本作成。
不得抗告。
中　　華　　民　　國　　94　　年　　5 　　月　　16　　日
　　　　　　　　　　　　　　　　　書記官 于  誠
